【裁判字號】    88,重上,359
【裁判日期】    900109
【裁判案由】    返還房地
【裁判全文】
臺灣高等法院民事判決  八十八年度重上字第三五九號
      上  訴  人  甲○○
      訴訟代理人  葉大殷律師
      複  代理人  李貞儀律師
      被  上訴人  華生包裝飲用水股份有限公司
                            設台北縣新店市○○路廿號
      法定代理人  胡端正    住.
      訴訟代理人  李潮雄律師
右當事人間請求返還房地事件，上訴人對於中華民國八十八年七月二十二日臺灣台北
地方法院八十六年度重訴字第一二八五號第一審判決提起上訴，本院判決如左：
      主      文
上訴駁回。
第二審訴訟費用由上訴人負擔。
      事      實
甲、上訴人方面：
一、聲明：
  (一)原判決廢棄。
  (二)被上訴人應將坐落台北縣新店市○○段四八二、四八四地號土地暨其上建物即門
    牌台北縣新店市○○路二十號房屋（即九六一建號第一層面積一五六．０六平方
    公尺、第二層面積一八六．六六平方公尺、第三層面積一四０．七六平方公尺及
    九六二建號，第一層面積一０八．六三平方公尺）騰空遷讓返還予上訴人。並自
    八十六年六月二十三日起至返還土地、建物日止按月給付上訴人新台幣捌拾萬
    伍仟壹佰陸拾陸元。
  (三)上訴人願供擔保，請准宣告假執行。
  (四)第一、二審訴訟費用由被上訴人負擔。
二、陳述：除與原判決記載相同者予以引用外，另補陳稱：兩點之爭點有二，茲分
    述如下：
  (一)系爭房屋租賃契約是否係通謀虛偽意思表示：上訴人主張：被上訴人為系爭土地
    房屋所有權人胡端圓與其父母姊妹等合組之家族公司，基於會計作業之考量而於
    八十一年三月一日與胡端圓簽立房地租賃契約書，雙方並無真正租賃之意思，否
    則以如此高價之土地房屋，其市場價值租金絕不止於新台幣（下同）三萬元。且
    胡端圓曾以系爭房地向世華聯合商業銀行民生東路分行(下稱世華銀行)貸款，斯
    時亦向該行表示並無租賃關係。足見本件上開租約係應會計作業而作，並非雙方
    當事人有意成立契約，本件契約應屬無效。此由證人胡淑芬於原審之證言及世華
    銀行民生東路分行胡端圓貸款切結書可以證明。
  (二)系爭房地租賃契約是否違反公司法第二百二十三條規定而無效：上訴人主張：胡
    端圓自八十年十月二日起至八十三年十月一日止為被上訴人公司之董事，依公司
    法第二百二十三條規定，胡端圓與被上訴人交涉租賃事宜，應與監查人胡淑芬為
    之，惟系爭租賃契約係胡端圓與被上訴人公司董事長胡守恭所簽訂，顯已違反公
    司法之規定，其法律行為應屬無效。退萬步言，縱認以董事長為代表人之行為係
    無權代理行為，被上訴人公司迄未以合法行為為承認，且胡端圓於得知公司法之
    規定後，業已向被上訴人撤回意思表示，則被上訴人公司所主張之租賃關係已不
    存在，雖胡淑芬證稱其知悉租賃之事實，亦不影響其違反公司法規定之效力，此
    由胡端圓台北杭南郵局第一五三八號存證信函及其證言可證。
乙、被上訴人方面：
一、聲明：駁回上訴，第二審訴訟費用由上訴人負擔，如受不利判決，願供擔保請准
    免為假執行。
二、陳述：除與原判決記載相同者予以引用外，另補陳稱：兩造之爭點有二，茲分
    述如下：
  (一)本件租賃契約是否為通謀而為意思表示：上訴人以前開情詞，主張本件房地租賃
    契約書係被上訴人與胡端圓通謀虛偽意思表示簽立，但查，民法第八十七條第一
    項所謂通謀虛偽意思表示，係指表意人與相對人雙方故意不符真意之表示而言（
    最高法院五十年度台上字第四二一號判例參照）。被上訴人公司使用他人之房地
    ，既係有償，即為租賃性質，因之租賃契約，與訂約當事人真意相符，難認茲為
    通謀虛偽意思表示；又租金之多寡，與訂約當事人之關係相涉，不能以其數額引
    為通謀虛偽意思表示之證明。又胡端圓於八十二年三月間向銀行申辦抵押貸款時
    ，片面向銀行誑稱「未有租賃」，與事實不符，此有另案確定判決（台北地院八
    十五年度訴字第一一三一號、鈞院八十六年度上字第八六七號及最高法院八十七
    年度台上字第二八九六號判決）可稽。
  (二)系爭房地租賃契約是否違反公司法第二百二十三條規定而無效：上訴人以公司法
    第二百二十三條之規定，旨在維護投資大眾之利益，應屬強制法規，違之者其法
    律行為無效。但依最高法院七十四年度台上字第二０一四號判例，無代表權人代
    表公司所為之法律行為，若經公司承認，即對公司發生效力，並非無效之法律行
    為。訴外人胡端圓於八十六年十二月二十九日以台北杭南郵局第一五三八號存證
    信函，略表示撤回租賃契約意思表示，經被上訴人收受後，旋即於八十七年元月
    二日以新店郵局第十二支局存證信函回覆，表明：「意思表示撤銷權行使之要件
    及期間，法有明文，台端來函表示撤銷意思表示乙節，並不合法，本公司礙難接
    受。又台端涉及八十二年十一月間租約偽造事件，本公司將依法究辦，奉勸台端
    切莫玩忽法令，一誤再誤。」按意思表示固得因錯誤、被詐欺或被脅迫而為撤銷
    ，惟必有其原因事實存在，且未逾民法第九十條、第九十三條規定之一年除斥期
    間內為之，始臻適法。胡端圓前揭信函為撤銷意思表示，與上開法律規定不合。
    又出租人於租賃物交付後，將其所有權讓與第三人時，依民法第四百二十五條之
    規定，其租賃契約既對於受讓人繼續存在，受讓人即當然繼承出租人地位，而行
    使或負擔租賃契約所生之權利義務，原出租人自不得更行使出租人之權利，第經
    最高法院著有四十一年度台上字第一一五八號判例。系爭房屋，早於八十六年六
    月二十三日即由上訴人繼受取得所有權，殊不容胡端圓於嗣後之同年十二月間以
    出租人地位為若何撤銷租賃之意思表示。況且，胡端圓前與被上訴人間返還房屋
    訴訟，第經確定判決肯認八十一年三月一日所立租約繼續存在，此有判決書在卷
    可證。
三、證據：補提拍賣公告、土地登記簿謄本及郵局存證信函影本各一件。
丙、本院依上訴人之聲請向台北杭南郵局調取胡端圓八十六年十二月二十九日所寄發
    第一五三八號存證信函、向世華商業銀行民生東路分行調取胡端圓以系爭房地抵
    押借款有關資料，並訊問證人胡端圓。
      理      由
一、被上訴人公司法定代理人原為陳文秀，因病去世，經董事會改推胡端正繼任，並
    向主管機關為變更登記，胡端正並以其為被上訴人法定代理人，聲明承受訴訟，
    核與其所提出之公司變更登記事項卡記載相符（見本院卷第一五０頁），應予准
    許。
二、本件上訴人於原審起訴主張：系爭坐落於台北縣新店市○○段四八二地號、四八
    四地號之建物即門牌新店市○○路二十號建號九六一號第一層面積一五六．０六
    平方公尺、第二層一八六．六六平方公尺、第三層一四０．七六平方公尺及建號
    九六二號第一層面積一０八．六三平方公尺房屋（下稱系爭房地）係伊所有，被
    上訴人無權占用拒不返還。依民法第七百六十七條規定，伊自得請求被上訴人返
    還等情，求為命被上訴人將上開房地騰空遷讓返還，並自八十六年元月二十三日
    起至返還房地日止，按月給付新台幣（下同）八十三萬五千一百六十六元之相當
    租金額之損害之判決。
三、被上訴人則以：系爭房地原係訴外人胡端圓所有，嗣經法院查封拍賣，由上訴人
    拍定取得所有權。而查封拍賣前，伊早於八十一年三月一日與胡端圓訂定房地租
    賃契約書（下稱系爭租約），承租系爭房地，租期自八十一年三月一日起至九十
    六年三月一日止，依民法第四百二十五條規定，其租賃契約對於上訴人仍繼續存
    在，上訴人自不得以伊無權占有請求遷讓返還並給付損害金，且胡端圓曾就系爭
    房地訴請遷讓返還，經判決敗訴確定，上訴人提起本件訴訟，有違一事不再理原
    則云云，資為抗辯。
四、經查，系爭房地原係訴外人胡端圓所有，嗣經原審法院以八十五年度民執字第一
    八０四二號拍賣抵押物強制執行事件查封拍賣，由上訴人拍定，經原審法院於八
    十六年五月三十日發給權利移轉證書，上訴人並於同年六月二十三向地政機關登
    記為所有權人。而原審法院上開執行案件拍賣時，其拍賣公告載明系爭房地由第
    三人承租中，租期至九十六年三月一日，此有兩造所不爭之土地暨建物登記謄本
    與拍賣公告在卷可證（見原審卷第七至九頁、第十一頁、第三十一至三十六頁）
    ，此部分事實，自屬真正。而原審法院未執行查封拍賣系爭房地前，原所有權人
    胡端圓並以被上訴人於八十二年十一月一日與其所簽訂之系爭房地租賃契約已於
    八十四年十月三十一日屆滿，被上訴人無權占有系爭房地，因而起訴請求被上訴
    人返還系爭房地，經原審法院以八十五年度訴字第一五三一號、本院八十六年度
    上字第八六七號、最高法院八十七年度台上字第二八九六號判決胡端圓敗訴確定
    ，惟該事件係就胡端圓與被上訴人間於八十二年十一月一日所訂房地租賃契約（
    租期自八十二年十一月一日至八十四年十月三十一日止）之租賃關係為爭執，與
    本件上訴人係主張胡端圓與被上訴人間八十一年三月一日所訂系爭租約（即前開
    拍賣公告所載，系爭房地由第三人承租中，租期至九十六年三月一日）因通謀虛
    偽意思表示與違反公司法第二百二十三條之規定而無效為由，請求被上訴人返還
    系爭房地，前後二訴之訴訟標的並不相同，前訴訟並未就胡端圓與被上訴人於八
    十一年三月一日所訂系爭租約是否有通謀虛偽意思表示與違反公司法第二百二十
    三條規定等情形加以審理，上訴人以此為訴訟標的而提起本件訴訟，自無違民事
    訴訟法第四百條第一項之規定，被上訴人抗辯稱上訴人提起本件訴訟，係就已經
    確定終局判決之法律關係更行起訴，有違一事不再理之原則云云，尚不足採。至
    被上訴人抗辯，主張伊與胡端圓就系爭房地於八十一年三月一日訂定房地租賃契
    約書（即系爭租約），約定租賃期間自八十一年三月一日起至九十六年三月一日
    止，而上訴人因拍賣繼受取得系爭房地，依民法第四百二十五條規定，其租賃契
    約對上訴人仍繼續存在，上訴人不得請求返還系爭房地云云，上訴人則主張上開
    系爭租約係胡端圓與被上訴人通謀虛偽意思表示訂定與該租賃契約違反公司法第
    二百二十三條規定而無效，被上訴人自屬無權占用，依民法第七百六十七條規定
    ，伊本於所有權之行使，自得訴請排除侵害，請求被上訴人將系爭房地返還，並
    給付相當租金額之不當得利云云。茲分別論述如下：
  (一)系爭租約是否係通謀虛偽意思表示：上訴人主張系爭租約係胡端圓與被上訴人通
    謀虛偽意思表示簽立，係以：(1)被上訴人公司係胡端圓與其父母姊妹等合組之家
    族公司，雙方並無真正租賃之意思，而係基於會計作業之考量而簽立，否則以如
    此高價之房地，其租金自不止三萬元云云，並以證人胡淑芬於原審之證言為證。
    (2)胡端圓曾以系爭房地向世華銀行貸款，斯時向該行表示系爭房地並無租賃關係
    ，以胡端圓所立切結書為證。經查：
    (1)證人胡淑芬即被上訴人公司監察人於原審證稱：「從被告公司（即被上訴人）
      設立成立到現在我均是監察人．．．父親胡守恭是當時董事長．．．租約是會
      計師賴先生訂的．有一天我爸爸拿租約給我看，已打字好的租約，我說很好，
      ．．．後來全部蓋好章的租約我也有看到，一直放在檔案裏，租約未成立前，
      公司就在那裏．．．租約我知道跟誰訂的，也知道十五年的租期，開會時我均
      有審查帳目，會計師也有簽證．．．對於公司設立在那裏及租金也包括在扣繳
      憑單裏大家均沒意見」等語（見原審卷第一二六、一二七頁），並提出扣繳憑
      單及所得稅申報單、股東常會記錄等件影本（見原審卷第一三三至一五三頁）
      ，是依證人胡淑芬之證言及提出之扣繳憑單、所得稅申報單、股單常會記錄等
      觀之，系爭房地所在地為被上訴人公司設立登記所在地，並經公司股東會決議
      ，租金亦列入被上訴人公司所得稅申報資料中，尚難以證人胡淑芬證言認定系
      爭租約係虛偽意思表示所簽立，而被上訴人公司係胡端圓與其父母姊妹所設立
      之家族公司，為上訴人所自陳，基於情誼，租金每月三萬元，亦無違社會一般
      常情，尚不能以租金之多寡執為認定虛偽意思表示之依據，上訴人此部分主張
      ，尚不足採。
    (2)胡端圓於八十二年三月間以系爭房地為擔保向世華銀行借款時，其所出具之切
      結書固載：「立切結書人茲向貴行聲明該項不動產於設定抵押權予貴行之時絕
      無任何租賃關係存在，特立本切結為證」。有本院向該銀行調取之切結書影本
      在卷可稽（見本院卷第七六頁），惟該切結書係胡端圓於向銀行借款時片面書
      立，苟胡端圓於借款時拒不書立該切結，銀行豈肯貸與鉅款？何況胡端圓於另
      案請求被上訴人返還房地事件，亦自認系爭租約為真正（見本院卷第一六五頁
      正面第三、四行及本院調取之另案本院八十六年度上字第八六七號卷第一二一
      、一九三頁），自難以該切結書上載「絕無任何租賃關係存在」遽認系爭租約
      係通謀虛偽意思表示，上訴人此部分主張，亦不足採。
  (二)系爭租約是否違反公司法第二百二十三條規定而無效：
    (1)上訴人以事實欄(二)所載情詞，主張系爭租約違反公司法第二百二十三條之規定
      ，應屬無效，但查該法條固規定：「董事為自己或他人與公司有交涉時，由監
      察人為公司之代表。」惟該規定係指代表公司之董事，為自己或他人而與公司
      為法律行為時，該董事不得為公司之代表，而應由監察人為公司之代表而言，
      此乃防止該代表公司之董事循私，而為有害公司之行為。本件訴外人胡端圓自
      八十年十月二日起至八十三年十月一日止，雖為被上訴人公司董事，惟其簽立
      系爭租約，並非代表公司，被上訴人公司董事長胡守恭代表公司與胡端圓簽立
      系爭租約，自無該法條規定之適用，自難謂系爭租約無效。
    (2)何況公司法第二百二十三條之規定，係屬代表權欠缺之法律行為，解釋上應類
      推適用關於代理之規定，故無代表權人代表公司所為之法律行為，若經公司承
      認，即對公司發生效力，並非無效之法律行為（最高法院七十四年度台上字第
      二０一四號判例參照）。而承認無論明示或默示之承認，均發生效力。本件系
      爭租約，退步言之，縱認胡端圓係被上訴人公司董事，與被上訴人公司簽立，
      應由公司監察人胡淑芬為被上訴人公司代表，茲竟由胡端圓與被上訴人公司董
      事長胡守恭簽訂，被上訴人公司監察人胡淑芬雖未明示承認，但其事後閱看系
      爭租約及審查依租約支付租金，均認「很好」「均沒意見」，已據胡淑芬於原
      審供證明確（見原審卷第一二六、一二七頁），自可認被上訴人公司監察人胡
      淑芬就系爭租約亦已承認，對被上訴人公司自發生效力。
    (3)上訴人另以胡端圓已以台北杭南郵局第一五三八號存證信函撤回意思表示，並
      主張被上訴人抗辯所指之租賃契約已不存在云云，以該存證信函及胡端圓證言
      為其證明方法。但查，出租人於租賃物交付後，將其所有權讓與第三人時，依
      民法第四百二十五條之規定，其租賃契約既對於受讓人繼續存在，受讓人即當
      然繼受出租人地位，而行使或負擔租賃契約所生之權利義務，原出租人自不得
      更行使出租人之權利（最高法院四十一年度台上字第一一五八號判例參照）。
      本件系爭房地，早於八十六年五月三十日由上訴人拍定取得執行法院發給之權
      利移轉證書，並於同年六月二十三日由上訴人向地政機關登記繼受取得所有權
      ，已如前述，殊不容胡端圓嗣後之同年十二月間以出租人地位為若何撤回或撤
      銷租賃之意思表示，本院向台北杭南郵局所函調之胡端圓八十六年十二月二十
      九日第一五三八號存證信函（見本院卷第三六頁）及胡端圓證言供證伊無簽立
      系爭租約之意思及系爭租約已不存在各節（見本院卷第一一五至一一七頁），
      均難為上訴人有利之認定，上訴人此部分主張，亦不足採。
五、綜上所述，上訴人主張系爭租約係通謀虛偽意思表示暨違反公司法第二百二十三
    條規定而無效，為不可採；被上訴人抗辯系爭租約對上訴人繼續存在為可採。從
    而上訴人依民法第七百六十七條規定請求被上訴人返還系爭房地，並按月給付八
    十三萬五千一百六十六元之相當租金額之損害，難認有據，原審因而為上訴人敗
    訴之判決，並駁回其假執行之聲請，尚無違誤。上訴意旨仍執前詞，指摘原判決
    不當，求予廢棄改判，難認有理由，應予駁回。
六、據上論結，本件上訴為無理由，爰判決如主文。
中      華      民      國    九十      年      一      月      九      日
                              臺灣高等法院民事第十庭
                                  審判長法  官  林  敬  修
                                        法  官  劉  勝  吉
                                        法  官  黃  騰  耀
右正本係照原本作成。
如不服本判決，應於收受送達後二十日內向本院提出上訴書狀，其未表明上訴理由者
，應於提出上訴後二十日內向本院補提理由書狀（均須按他造當事人之人數附繕本）
上訴時應提出委任律師或具有律師資格之人之委任狀；委任有律師資格者，另應附具
律師及格證書及釋明委任人與受任人有民事訴訟法第四百六十六條之一第一項但書或
第二項（詳附註）所定關係之釋明文書影本。
中      華      民      國    九十      年      一      月     十二     日
                                        書記官  高  瑞  琦
附註：
民事訴訟法第四百六十六條之一（第一項、第二項）
對於第二審判決上訴，上訴人應委任律師為訴訟代理人。但上訴人或其法定代理人具
有律師資格者，不在此限。
上訴人之配偶、三親等內之血親、二親等內之姻親，或上訴人為法人、中央或地方機
關時，其所屬專任人員具有律師資格並經法院認為適當者，亦得為第三審訴訟代理人
。


司法院資訊處製作；財團法人民間司法改革基金會備份。
